【裁判字號】    89,小上,9
【裁判日期】    890712
【裁判案由】    給付學費
【裁判全文】
臺灣基隆地方法院民事判決  八十九年度小上字第九號
    上  訴  人  甲○○
    被上訴人    乙○○
右當事人間給付學費事件，上訴人對於中華民國八十八年十月二十九日本院基隆簡易
庭八十八年度基小字第二六三號第一審判決提起上訴，本院第二審合議庭判決如左：
    主      文
原判決廢棄。
被上訴人應給付上訴人新台幣伍萬元，及自民國八十八年九月十五日起至清償日止，
按年息百分之五計算之利息。
第一、二審訴訟費用新台幣壹仟柒佰陸拾壹元由被上訴人負擔。
原判決正本當事人欄中關於「被告簡慧玉」記載，應更正為「被告乙○○」。
    事      實
甲、上訴人方面：
  一、聲明：如主文第一、二項所示。
  二、陳述：除與原判決記載相同者，茲引用之外，補稱：
     （一）被上訴人曾自上訴人處修習指甲技術為其所不否認，又其自上訴人處習
           得指甲技術後隨即開業，是被上訴人是自上訴人處習得得以開業之修指
           甲技術，倘被上訴人技術乃向他人習得，則該他人為何，自需由被上訴
           人負舉證責任。
     （二）上訴人於原審謂修指甲技術很深，被上訴人學習一、二個月即未再來，
           上訴人雖要求被上訴人繼續學，惟被上訴人不願繼續學等語，其意非謂
           上訴人認定被上訴人未習得修指甲技術。而被上訴人雖赴上訴人處學習
           一個多月修指甲技術，基本之修指甲技術即已習得，惟技術之精深程度
           則視被上訴人勤練所費之時間及心力而定，是上訴人於教授被上訴人基
           本修指甲技術後，尚要求被上訴人定期至上訴人處練習以求技術精進，
           惟嗣為被上訴人所拒，是上訴人於原審前揭陳述非如原審認定意在自承
           被上訴人尚未習得修指甲技術，其意在陳明被上訴人未續至上訴人處精
           研修指甲更高深之技術乃可歸責於被上訴人。按因條件成就受不利益之
           當事人，如以不正當行為阻止條件成就者，視為條件已成就，民法第一
           百零一條定有明文。本件兩造當初雖約定以被上訴人習得修指甲技術為
           給付學費之條件，然未約定被上訴人需習得「精深」之技術，被上訴人
           既已至上訴人處習得技術，自有給付學費之義務；退萬步言，被上訴人
           未能進一步研習乃可歸責於被上訴人，其無故拒絕進一步學習以謀條件
           之不成就，依照前揭規定，自應視同條件成就而有給付學費之義務。
  三、證據：除援用第一審所提證據外，聲請訊問證人李昭琴。
乙、被上訴人方面：
  一、聲明：駁回上訴。
  二、陳述：除與原判決記載相同者，茲引用之外，補稱：
      （一）伊在上訴人處學了一個多月，一個星期去六天，每天上午九時起至下午
            五時，但後來因為上訴人與伊姑丈發生糾葛，上訴人就不願意繼續再教
            ，每天只叫伊坐在旁邊看，根本沒有盡到老師的責任，有空就往外跑，
            所以伊就沒有再學了。
      （二）伊之後又跑去跟別人學，學了三個月，自己才另行開設修指甲店。
  三、證據：援用第一審所提之證據。
    理      由
一、本件上訴人起訴主張，被上訴人於民國八十三年間曾與其約定要向其學習修指甲
    之技術，學成後被上訴人需給付學費新台幣（下同）五萬元，詎料被上訴人習得
    技術後竟拒付前開款項，並另行開設修指甲店面，顯見被上訴人已經習得其所傳
    授之修指甲技術，即已有給付學費義務，因而提起本件訴訟等語。被上訴人則不
    否認曾向上訴人學習修指甲技術，且約定待其全部學會後，始交付學費五萬元，
    惟以：伊只向上訴人學習四星期左右，上訴人即不願意繼續教授其修指甲技術，
    伊只好另向他人學習，但因上訴人並未教會其此門技術，故其應不用繳付學費等
    語置辯。
二、按證明應證事實之證據資料，並不以可直接單獨證明之直接證據為限，凡先綜合
    其他情狀，證明某事實，再由某事實為推理的證明應證事實，該證明某事實之間
    接證據，亦包括在內（最高法院八十一年度台上字第一三八八號判決參照）。
三、經查上訴人主張，被上訴人於民國八十三年間曾與其約定要向其學習修指甲之技
    術，學成後被上訴人需給付學費五萬元之事實，為被上訴人所不爭執，堪信為真
    實。至於何謂「學成」？兩造當時並未約定應上多少時程之課程，抑或上訴人須
    教會被上訴人何種程度之技術？尤其學習效果之優劣，端視個人之資質而定，無
    法一概而論。惟查被上訴人於本院審理中自承，伊在向上訴人學修指甲技術前，
    並未學過此門技術，伊總共向上訴人學了一個多月，一個星期去六天，每天上午
    九時起至下午五時止，且之後伊亦自行開設修指甲店面等語，足見被上訴人確實
    已在上訴人處學得某種程度之修指甲技術，否則被上訴人如何能夠自立門戶，開
    設店面；被上訴人雖辯稱伊係另行向他人學得此種技術云云，惟被上訴人始終未
    能舉證以明其說，參以證人李昭琴亦到庭證稱，被上訴人跟上訴人學完沒多久就
    自己開店等情，是被上訴人所辯尚難採信。故本院綜合前揭情狀，認為被上訴人
    既然之前皆未曾向其他人學習修指甲之技術，而在向上訴人學習此門技術一個多
    月後，能夠自行開設修指甲之店面，應推定被上訴人應已自上訴人處「學成」此
    門技術，則上訴人本於兩造約定之契約請求被上訴人給付學費五萬元，應有理由
    。
四、綜上，上訴人本於兩造契約之約定，請求被上訴人給付上訴人五萬元，為有理由
    ，應予准許。原審為上訴人敗訴之判決，自有未洽。上訴意旨指摘原判決不當，
    求予廢棄改判，為有理由，爰由本院予以廢棄改判，如主文第二項所示。
五、復按判決如有誤寫、誤算或其他類此之顯然錯誤者，法院得隨時或依聲請以裁定
    更正之，其正本與原本不符者亦同，民事訴訟法第二百三十二條第一項定有明文
    。查被上訴人之姓名應為「乙○○」，業經本院當庭勘驗其身分證屬實，原審之
    判決正本當事人欄誤寫為「簡慧玉」，為顯然之錯誤，應予更正，爰由本院更正
    如主文第四項，附此敘明。
據上論結，本件上訴為有理由，依民事訴訟法第四百三十六條之三十二第一項、第二
項、第四百六十三條、第四百五十條、第四百三十六條之十九、第七十八條、第二百
三十二條第一項，判決如主文。
中      華      民      國    八十九    年      七      月    十二      日
~B台灣基隆地方法院民事庭
~B  審判長法  官  李木貴
~B        法  官  林金發
~B        法  官  林李達
右正本證明與原本無異。
本判決不得上訴。
中      華      民      國    八十九    年      七      月    十七      日
~B        書記官  李繼業


司法院資訊處製作；財團法人民間司法改革基金會備份。
